【裁判字號】    99,訴,359
【裁判日期】    991230
【裁判案由】    損害賠償
【裁判全文】
臺灣士林地方法院民事判決               99年度訴字第359號
原      告  李太郎
訴訟代理人  李佳文
            林秀蓉律師
被      告  游聿正
            元群實業有限公司
上1     人
法定代理人  潘明洲
上2 人共同
訴訟代理人  蔡湘漣
複  代理人  謝欣穎
上列當事人間刑事附帶民事損害賠償事件，經本院刑事庭以98年
度審交附民字第171 號裁定移送前來，本院於民國99年12月22日
言詞辯論終結，判決如下：
    主      文
被告應連帶給付原告新臺幣壹拾伍萬玖仟佰零玖元，及被告游
聿正自民國九十八年十月二十二日起，被告元群實業有限公司自
九十八年十月二十七日起，均至清償日止，按週年利率百分之五
計算之利息。
原告其餘之訴駁回。
訴訟費用由被告連帶負擔。
本判決第一項得假執行；被告如以新臺幣壹拾伍萬玖仟佰零玖
元為原告預供擔保，得免為假執行。
原告其餘假執行之聲請駁回。
    事實及理由
一、按訴訟送達後，原告不得將原訴變更或追加他訴，但擴張應
    受判決事項之聲明者，不在此限，民事訴訟法第255 條第1
    項第3 款定有明文。原告原起訴請求被告應連帶給付原告新
    臺幣( 下同)242萬5945元及自附帶民事起訴狀繕本送達翌日
    起至清償日止，按週年利率百分之5 計算之利息。復於本院
    審理時變更聲明為被告應連帶給付原告276 萬6429元及自附
    帶民事起訴狀繕本送達翌日起至清償日止，按週年利率百分
    之5 計算之利息，核其所為係擴張應受判決事項之聲明，依
    前開說明，自應准許。
二、原告起訴主張：受僱於被告元群實業有限公司（下稱元群公
    司），以駕駛貨車為業之被告游聿正於民國97年9 月9 日下
    午，駕駛5619-QD 號自小貨車（下稱系爭汽車）沿新北市○
    里區○○路○ 段往林口方向執行職務途中，行經該路段170
    之1 號前之無號誌三岔路口時，本應注意車前狀況、保持安
    全距離並減速慢行，卻於無不能注意情事之情況下，疏未注
    意前方由原告所騎乘，正欲左轉之AYM-087 號重型機車（下
    稱系爭機車），仍持續往前疾駛，致系爭汽車車頭撞擊系爭
    機車（下稱系爭車禍），造成系爭機車毀損，原告並受有頭
    皮撕裂傷、胸部鈍傷、左下肢腓骨骨折、左眼外傷性滑車神
    經麻痺（複視）、左肩黏連性關節炎等傷害。原告嗣雖歷經
    開刀、復健等治療，惟對西醫之消炎藥物產生強烈副作用，
    身體極為不適，需輔以中藥治療，迄今仍飽受左眼複視及左
    肩黏連性關節炎之苦，無法自理生活。又被告游聿正自系爭
    車禍發生後，不但對原告不聞不問、毫無悔意，甚至對原告
    提出刑事傷害告訴、請求原告賠償損害，致原告所受精神上
    痛苦加劇。爰依民事侵權行為損害賠償請求權，訴請被告連
    帶賠償原告因系爭車禍受傷所支出之醫藥費1 萬6109元、中
    藥材費9500元、交通費1 萬200 元、97年9 月9 日至12日住
    院期間暨出院在家休養期間共8 個月之看護費48萬元、迄99
    年4 月中旬不能務農而僱請訴外人李進興代為耕作所支出之
    薪資123 萬5000元、機車修理費1 萬5620元（或將機車修復
    至堪用程度）及慰撫金100 萬元等語。並聲明：(一)被告應連
    帶給付原告276 萬6429元，及自刑事附帶民事起訴狀繕本送
    達之翌日起至清償日止，按週年利率5%計算之利息。(二)願供
    擔保，請准宣告假執行。
三、被告則以：對於被告游聿正應就系爭車禍負全部過失責任，
    及原告主張因系爭傷害支出醫藥費1 萬6109元、交通費1 萬
    200 元、住院期間之看護費8000元等賠償金額不爭執。至原
    告其餘請求部分，否認車損部分，況系爭機車車齡已逾3 年
    ，經折舊後僅餘1562元；原告並未就其使用之中藥種類、該
    藥材可治療何種病症、使用中藥與系爭傷害是否有關等事項
    提出任何佐證；為原告治療之長庚醫療財團法人林口長庚紀
    念醫院（下稱長庚醫院）99年10月7 日（99）長庚院法字第
    1025號函亦表示原告休養3 週後即可恢復工作能力，復未提
    及原告返家休養期間有請看護之必要，故原告請求被告連帶
    給付之中藥材費9500元、受傷3 週後之勞動損失、返家休養
    期間之看護費47萬2000元部分，均屬無理。又就原告得請求
    傷後3 週內之勞動損失部分，僅同意以每月基本薪資1 萬72
    80元作為計算損害之基礎，且因原告係以務農為生，故該損
    害尚應扣除其家屬勞務及土地資本之利息、種苗、肥料、農
    藥、農具、水利等費用，僅以原告本身提供勞務之價值為其
    所得額。另因原告所有農地偌大，平時應有僱佣他人工作之
    需求，故原告所稱其為僱請李進興而支出之123 萬5000元，
    是否確為其無法工作方支出之費用，實有疑問。縱原告確因
    系爭傷害無法工作而以每日2500元之代價僱請李進興，李進
    興是否需每日上工，亦有可疑。再者，原告請求之慰撫金顯
    屬過高，應予酌減等語，資為抗辯。並聲明：(一)原告之訴駁
    回。(二)如受不利判決，願供擔保請准宣告免假執行。
四、兩造不爭執之事實：
(一)、被告游聿正係被告元群公司之貨車司機，平日以駕駛自用小
    貨車送貨，於97年9 月9 日下午2 時許，駕駛車牌5619-QD
    號自小貨車，沿臺北縣八里鄉○○路○ 段八里往林口方向行
    駛，途經臺北縣八里鄉○○路○ 段170 之1 號前之無號誌三
    岔路口時，本應注意車前狀況、保持安全距離並減速慢行，
    且按當時天候狀況晴、日間有自然光線、視距良好、無障礙
    物，並無不能注意之情形，竟疏未注意之過失與前方由原告
    李太郎騎駛正左轉行進中之車號AYM-087 號重型機車發生碰
    撞，致原告李太郎因此受有頭皮撕裂傷、胸部鈍傷、左下肢
    腓股骨折及左眼外傷性滑車神經麻痺等傷害。
(二)、原告受有醫療費1萬6109元損失及交通費損失1萬200元。
五、本件經本院依民事訴訟法第271 條之1 準用同法第270 條之
    1 第1 項第3 款之規定，整理並協議簡化爭點如下：
    被告依侵權行為所得請求被告連帶給付金額若干？
六、本院得心證之理由：
(一)、被告游聿正係被告元群公司之貨車司機，平日以駕駛自用小
    貨車送貨，於97年9 月9 日下午2 時許，駕駛車牌5619-QD
    號自小貨車，沿臺北縣八里鄉○○路○ 段八里往林口方向行
    駛，途經臺北縣八里鄉○○路○ 段170 之1 號前之無號誌三
    岔路口時，本應注意車前狀況、保持安全距離並減速慢行，
    且按當時天候狀況晴、日間有自然光線、視距良好、無障礙
    物，並無不能注意之情形，竟疏未注意之過失與前方由原告
    李太郎騎駛正左轉行進中之車號AYM-087 號重型機車發生碰
    撞，致原告李太郎因此受有頭皮撕裂傷、胸部鈍傷、左下肢
    腓股骨折及左眼外傷性滑車神經麻痺等傷害等情，為兩造所
    不爭，復有臺北縣政府警察局汐止分局交通事故調查表、道
    路交通事故現場圖、道路交通事故調查表(一)、(二)、現場照片
    、長庚醫院診斷證明書2 紙、臺灣省臺北縣區車輛行車事故
    鑑定委員會鑑定意見書等在卷可參，堪信為真實。復按因故
    意或過失，不法侵害他人之權利者，負損害賠償責任；受僱
    人因執行職務，不法侵害他人之權利者，由僱用人與行為人
    連帶負損害賠償責任，民法第184 條第1 項前段、第188 條
    第1 項前段分別定有明文。被告游聿正係被告元群公司之受
    僱人，其因執行職務，過失致原告受有前開傷害，被告元群
    公司自應與被告游聿正負連帶賠償責任。
(二)、按不法侵害他人之身體或健康者，對於被害人因此增加生活
    上之需要時，應負損害賠償責任，民法第193 條第1 項定有
    明文。經查：
(1)、醫療費用：原告因系爭車禍受傷，支出醫療費用1 萬6109元
    ，有原告提出之就醫收據，並為被告所不爭執，堪可採信。
    是原告自得請求此部分之賠償。至中藥材費用9500元之部分
    ，被告否認有此部分之損害，原告復未能舉證證明有服用此
    中藥材之必要，是此部分之請求即屬無據。
(2)、交通費用：原告因系爭車禍受傷行動不便，至醫院回診搭乘
    計程車之交通費用合計1 萬200 元，有原告提出之計程車運
    費證明，復為被告所不爭，應可認定。是原告自得請求被告
    如數賠償。
(3)、看護費用：原告主張所受傷勢歷經數十次之門診及1 年半之
    復健，仍未能痊癒，因原告受傷行動不便，無法自理生活，
    無論飲食、更衣、便溺，均須倚賴他人照護，事發之97年9
    月9 日至12日住院，出院後則僱請看護照護期間長達8 個月
    ，共計損失照護費用48萬元等語。被告則對於原告於住院期
    間支出之看護費用8000元同意給付外，其餘引用長庚醫院之
    回函認無僱用看護之必要。是原告請求住院期間之看護費用
    8000元，即應准許。至原告其餘看護費用之請求，經本院函
    詢原告因系爭車禍受傷就診之長庚醫院，請其說明就原告就
    診時之傷勢得否自理生活，及原告經治療後，治療及等待復
    原期間，可否自理生活或需看護專人照護？其函覆：「…李
    君於97年9 月9 日因車禍受傷至本院急診、住院就醫，醫師
    視後診斷為頭皮裂傷、左小腿腓骨骨折，經縫合治療後，於
    9 月12日離院。後分別於9 月17日、10月15日、11月12日、
    98年1 月7 日及98年2 月25日門診追蹤。依其病況研判，其
    傷勢應無礙於自行活動，且若無特殊變化，亦無需進一步手
    術治療，故是否需由他人照護協助日常生活起居，恐須端賴
    病患及家屬之需求後自行評估。…」等語，此有長庚醫院99
    年9 月6 日(99)長庚院法字第0731號函在卷可參( 本院卷第
    97頁) 。是依前開醫院之函文說明可知，原告之傷勢無礙於
    自行活動，是其應可自理生活，而無聘僱看護24小時照護之
    必要，是原告此部分之請求，即屬無據。
(三)、原告主張伊於車禍前係務農，裁種竹筍及柚子，因車禍受傷
    無法從事農務，然農地未整理，竹筍一旦長成竹林，該農地
    即無生產力，故須僱用工人代為施作，自97年9 月中旬起至
    99年4 月中旬止，每日工作薪資2500元，每月26個工作天，
    共計支出123 萬5000元，是其受有此部分之損害等語。惟經
    本院函詢長庚醫院原告原係務農( 從事農業，以種植採收販
    賣竹筍、柚子等工作) 經治療後，依該患者之年紀、身體狀
    況及門診實際復原情形，須多久時間，方得從事原來的工作
    ？其回覆：「…李君經門診追蹤治療後，其左小腿腓骨骨折
    之傷勢已完全復原，若無特殊變化，應無礙於其日常生活作
    息及工作。另醫學上研判，其腓骨骨折之疼痛約須三個星期
    休養，若無特殊變化，之後應可恢復工作能力。」等語，此
    有長庚醫院99年10月7 日(99)長庚院法字第1025號函，在卷
    可憑( 本院卷第100 頁) 。足認原告經治療後須3 個星期方
    得恢復工作能力。又依證人李進興於本院審理時證述：竹子
    要鬆鬆的，沒鏟掉多餘的竹子，一次會長一叢，長大了，就
    沒辦法鏟，這樣就沒有竹筍可產出，原告以1 天2500元僱用
    其施作，一個月施作26日，原告從97年9 月12日開始僱用其
    等語( 本院卷第162 頁、162 頁背面) 。是原告之農地確有
    僱工施作，保持其生產力之必要，故原告請求因其車禍受傷
    無法施作，僱工施作之費用損失，應屬有據。依前開醫院之
    回函，原告應休息3 星期始得恢復工作能力，而以一月僱工
    工作26日計算，1 星期約休1 日，是3 星期，則休3 日，是
    原告此部分僱工工作之損失應為4 萬5000元〈計算式：(21-
    3)×2500=45000〉。是原告請求4 萬5000元之損失，應屬有
    據。原告復主張長庚醫院前開函文，僅就腓骨骨折為評估，
    未一併評估原告「左肩粘連性關節炎」、「左眼外傷性滑車
    神經麻痺」之傷勢云云，惟本院前開函詢之文件，亦已檢附
    載有「左肩粘連性關節炎」、「左眼外傷性滑車神經麻痺」
    之診斷證明書供醫院參考，復於文中，請其就原告於97 年9
    月至該院就診之傷勢為評估。然經原告聲請再為調查，本院
    即再函詢長庚醫院，請其說明前開函文所為是否須專人照護
    及工作能力之評估，是否就「左肩粘連性關節炎」、「左眼
    外傷性滑車神經麻痺」等傷勢一併考量，請詳為說明？若無
    ，則就前開傷勢併為考量，重新評估，並檢附相關之診斷證
    明書、來往文件及原告99年10月28日民事陳報暨調查證據聲
    請狀供參酌，其回覆：「…左肩粘連性關節炎，通於一般民
    眾常見，其原因通常為肩部未經常活動致血液循環不足進而
    導致關節粘連，醫學上研判應與該次車禍傷勢無關。…李君
    於車禍受傷後出現雙眼複視，眼科醫師診視後診斷為左眼外
    傷性滑車神經麻痺。依其98年9 月23日最近一次回診情形研
    判，雖仍有複視狀態，但復原狀況尚稱良好，故應不致影響
    其勞動能力。」等語，此亦有長庚醫院99年12月5 日（99）
    長庚院法字第1261號函在卷可按( 本院卷第144 頁) ，是本
    院已就原告疑質之處，明確詢問長庚醫院，而亦以前開函文
    回覆評估之結果，是原告因車禍所受之傷勢，應休息3 星期
    即可回復工作能力，應可認定。原告前開主張，即無可採。
(四)、原告請求被告賠償機車修理費或應將機車修復至堪用程度，
    並提出車禍後車輛照片及行車執照及機車維修估價單等為證
    。惟查原告所騎乘之機車確因車禍而損害，然觀原告所提出
    之行車執照，車主記載為邱浩城，是前開機車既非原告所有
    ，原告自無因機車毀損，而受有損害。是原告此部分之請求
    亦無所據。
(五)、按不法侵害他人之身體、健康、名譽、自由、信用、隱私、
    貞操，或不法侵害其他人格法益而情節重大者，被害人雖非
    財產上之損害，亦得請求賠償相當之金額，民法第195 條第
    1 項前段明文規定。查本件被告游聿正因前開過失而有侵害
    原告身體、健康一事，業如前述。是以，本件原告依民法第
    195 條第1 項前段之規定，請求被告賠償其非財產上損害，
    即屬有據。復按非財產上之損害，其核給之標準固與財產上
    損害之計算不同，然非不可斟酌雙方身分資力與加害程度，
    及其他各種情形核定相當之數額，最高法院51年台上字第22
    3 號判例意旨足資參照。本院審酌原告年約67歲，小學畢業
    ，係務農，名下有多筆不動產；被告游聿正，高職畢業，名
    下無不動產、車輛，97年度薪資所得為34萬4783元；被告元
    群公司99年7 至8 月及9 至10月之銷售額均有上億元等情，
    業據原、被告陳述在卷，並有稅務電子閘門財產所得調件明
    細表、元群公司營業人銷售額與稅額申報書在卷可佐，以及
    原告受傷之情形，與被告過失之程度等一切情況，認為原告
    請求被告賠償8 萬元非財產上之損害賠償，應屬適當。逾此
    部分之請求，即無理由。
(六)、從而，原告請求被告連帶給付15萬9309元( 計算式：16109+
    10200+8000+45000+80000=159309)，及自起訴狀繕本送達翌
    日起即被告游聿正自98年10月22日，被告元群公司自98年10
    月27日起，均至清償日止，按週年利率5%計算之利息，為有
    理由，應予准許。逾此部分之請求即無理由，應予駁回。
七、本判決主文第一項，所命給付之金額未逾50萬元，應依職權
    宣告假執行。而被告陳明願供擔保請准免為假執行，亦無不
    合，爰酌定相當之擔保金額予以宣告。至原告敗訴部分，其
    假執行之聲請，已失所附麗，亦應駁回。
八、本件判決基礎已臻明確，兩造其餘攻擊防禦方法及訴訟資料
    經本院審酌後，核與判決結果不生影響，無一一論述之必要
    。原告另請求本院傳訊證人張宗訓醫師，或請送台大醫院鑑
    定，以證明原告車禍之傷勢與治療等待復原期間得否自理生
    活，有無僱請看護之必要，須時多久方得恢復工作等情，惟
    前開事項，業經本院2 次函詢原告車禍後，就診治療之醫院
    ，該院係實際治療原告之院所，對原告之病情，當知之甚詳
    ，該院已2 次明確說明原告之傷勢，是否得自理生活，及應
    多久方可恢復工作能力，已如前述，是無再傳訊或鑑定之必
    要，併此敘明。
九、據上論結，原告之訴為一部有理由，一部無理由，依民事訴
    訟法第79條、第85條第2 項、第389 條第1 項第5 款、第39
    2 條第2 項，判決如主文。
中    華    民    國    99    年    12    月    30    日
                  民事第二庭  法  官  劉逸成
以上正本證明與原本無異。
如對本判決上訴，應於判決送達後20日內向本院提出上訴狀，若
委任律師提起上訴者，應一併繳納上訴審裁判費，否則本院得不
命補正逕行駁回上訴。
中    華    民    國   100    年    1     月     6    日
                              書記官  李宜蓁

司法院資訊處製作；財團法人民間司法改革基金會備份。
